臺灣臺中地方法院民事判決            100年度簡上字第163號
上  訴  人  鄭珮萍
被上訴人    劉幼涵
                        之1
            張德源
            王淑枝
兼上1人
訴訟代理人  劉文彬
上列當事人間請求給付餐費等事件，上訴人對於中華民國100年5
月9日本院豐原簡易庭99年度豐簡字第361號第一審判決提起上訴
，本院於100年11月11日言詞辯論終結，判決如下：
    主    文
上訴駁回。
第二審訴訟費用由上訴人負擔。
    事實及理由
壹、程序方面：
    按第一審之訴訟程序有重大之瑕疵者，第二審法院得廢棄原
    判決，而將該事件發回原法院。但以因維持審級制度認為必
    要時為限。前項情形，應予當事人陳述意見之機會，如兩造
    同意願由第二審法院就該事件為裁判者，應自為判決。民事
    訴訟法第451條第1項、第2項分別定有明文。此項規定，依
    同法第436條之1第3項規定，於簡易程序之上訴程序準用之
    。又第一審之訴訟程序有重大之瑕疵時，應否廢棄原判決將
    該事件發回原法院，第二審法院本有自由裁量之權，並非必
    須廢棄原判決將該事件發回原法院【參見民國(下同)84年度
    台聲字第337號裁定意旨】。另同法第385條第1項前段規定
    ：「言詞辯論期日，當事人之一造不到場者，得依到場當事
    人之聲請，由其一造辯論而為判決。」同法第433條之3亦規
    定：「言詞辯論期日，當事人之一造不到場者，法院得依職
    權由一造辯論而為判決。」本件原審法院於100年4月18日言
    詞辯論期日，被上訴人即原審被告王淑枝、劉文彬均經合法
    通知而未到場，原審法院於該期日諭知言詞辯論終結前，漏
    未依職權或命上訴人即原審原告聲請由其一造辯論而為判決
    ，即逕行諭知言詞辯論終結，有該日言詞辯論筆錄可憑，可
    見原審法院之上開訴訟程序即有重大瑕疵甚明。本院審酌兩
    造就本件訴訟在原審已歷經多次開庭，並已各自提出攻擊防
    禦方法及為充分之辯論，對兩造而言，其等第一審之審級利
    益已獲得保障，在客觀上自無因維持審級制度而將本事件發
    回原審法院之必要。是本院乃於100年7月12日準備程序期日
    當庭就原審上揭訴訟程序瑕疵部分詢問兩造意見，均一致表
    示「同意由二審逕行判決」等語，且經記明筆錄及命兩造簽
    名確認無誤，故第一審法院上揭訴訟程序之瑕疵應認已由本
    院逕為補正，兩造就此部分之責問權因此喪失，自不得再為
    爭執，合先敘明。
貳、得心證之理由：
一、上訴人方面：
    上訴人之主張及陳述除與原審判決記載相同者予以引用外，
    並補稱：
  (一)上訴人自94年1月11日成立美舒行到府坐月子中心(下稱美
      舒行)，迄今客戶遍及全省，甚至有生育兩胎以上均訂購
      上訴人經營月子餐。依被上訴人提出之網頁資料，上訴人
      確實有提供膳魔師之保溫餐具，司法為讓上訴人信服，何
      不傳訊證人到庭指證？以目前網路及媒體傳播之威力，法
      院單憑被上訴人之證詞而完全忽略人證、物證，即難說服
      社會大眾相信司法。又被上訴人劉幼涵自97年生產用餐至
      今已有4年，訴訟仍在進行中，上訴人為捍衛自身清白，
      豐原、台中法院兩地奔波，被上訴人劉幼涵難道沒有責任
      ，不需負損害賠償責任？
  (二)自97年間起，已有數人先後在另案審理時到庭具結證稱在
      97年時為美舒行員工，此有鈞院臺中簡易庭98年度中簡字
      第2545號之陳淑英、臺灣臺中地方法院檢察署(下稱臺中
      地檢署)98年度偵續字第336、337號之張宋執銘、臺灣高
      等法院臺中分院99年度上易字第631號之王培鈴等均是。
      又美舒行之員工，陳淑英負責送餐、到府服務，王培鈴、
      張宋執銘有到府服務，蔡雪芬擔任業務及負責分發DM，張
      燕鳳亦為業務，周可珮為行政人員負責接聽電話，林美玉
      負責廚房烹調、送餐及到府服務等。另蔡雪芬係負責市調
      之業務員，與被上訴人劉文彬為熟識朋友，被上訴人等人
      居於行為分擔及犯意聯絡，故意謊稱沒有見過其他員工，
      可見被上訴人等人所述不實。被上訴人卻以「獨資公司等
      於1人公司」
      來抹黑上訴人及獲得勝訴判決，但獨資公司並不代表係1
      人服務之公司，2者並非相等。
  (三)上訴人原租用之台中市○區○○○路58號2樓，於97年4月
      12日遭不明人士闖入發生竊案，是否與被上訴人王淑枝、
      劉文彬有關？否則其等2人何以擁有美舒行客戶名單及雷
      同之問卷單？另被上訴人提出之12000元收據絕非美舒行
      開立給被上訴人王淑枝、劉文彬之收據，證人鐘苡瑄曾到
      庭旁聽，因擔心上訴人證據對其不利需負法律責任，故原
      審100年4月18日言詞辯論期日，證人鐘苡暄及被上訴人王
      淑枝、劉文彬均未到庭，而其等已放棄到庭陳述之機會，
      原審卻仍判決被上訴人勝訴，令人質疑司法之公正及客觀
      ？
  (四)上訴人送餐使用之餐具包括不銹鋼、ＰＰ碗及日本膳魔師
      之餐具，不是祇有3種，而是3種一起使用，故被上訴人之
      說法是混淆視聽、模糊焦點。
  (五)被上訴人劉文彬提出97年2月14日之單據是偽造的，因為
      上訴人前揭租住處於97年4月12日發生竊案時，店章亦失
      竊，故上訴人懷疑該單據上之店章係盜刻蓋用。
  (六)上訴人於94年1月11日成立美舒行，當時不認識被上訴人
      劉文彬、王淑枝等人，94年3月間開始向台中市長榮桂冠
      酒店租借場地辦理「媽媽教室」，免費供應鮑魚、魚翅及
      燕窩頂級月子餐試吃餐會，迄今仍是業界首開先例和唯一
      。況被上訴人劉文彬、王淑枝在臺中地檢署100年偵字第
      8559號偵查時已承認沒有能力烹煮鮑魚、魚翅、燕窩月子
      餐，被上訴人劉文彬、王淑枝既無能力如何替上訴人代工
      ？被上訴人劉文彬、王淑枝固抗辯有月饌、蘇阿姨月子餐
      等替上訴人代工，然這些業者並無能力烹煮上訴人販賣之
      餐點，如何替上訴人代工？且「月饌月子餐」早已歇業。
      上訴人於97年間在上開租住處3樓增加另1座廚房，上訴人
      係從事餐飲事業，若沒有廚房設備及廚師，如何能經營下
      去？尤其美舒行之月子餐係以鮑魚、魚翅、燕窩、雪蛤為
      主軸，被上訴人劉文彬既表明根本沒煮過，自不可能為上
      訴人代工。另被上訴人劉文彬指稱訴外人蘇梅鶯替上訴人
      代工，但遭訴外人蘇梅鶯具狀表示不認識上訴人。
  (七)上訴人因員工張宋執銘覬覦上訴人之財富，認為上訴人租
      賃3樓很有錢，故勾結訴外人徐悟華、陳韻如、方小三等
      人綁架上訴人，上訴人才未租3樓，此有臺中地檢署98年
      度偵續字第336、337號被告徐悟華、陳韻如、方小三、張
      宋執銘之起訴書，及鈞院臺中簡易庭98年度中簡字第2545
      號被告陳淑英、林忠信之刑事簡易判決足資證明。是上訴
      人之中央廚房原設在租賃之台中市○區○○○路58號之2
      、3樓，2樓為行政區、3樓為廚房。上訴人於2年前搬離該
      址後，目前中央廚房設在台中市○區○○街37巷5號住處
      ，上訴人自65年即設籍在此，係坐落科博館特區3層樓近
      百坪透天住宅，起初經營百成商行，嗣因上訴人母親過世
      ，上訴人繼續傳承及擴編。另台中市○區○○街37巷內僅
      6戶住家，其中3戶為醫生住家，四周豪宅林立，以上訴人
      生活環境加上天天食用鮑魚、魚翅、燕窩，被上訴人抗辯
      稱上訴人經濟困頓週轉不靈云云，實令上訴人啼笑皆非。
  (八)被上訴人劉文彬提出吉品一騎機車送餐照片，抗辯稱上訴
      人跟監云云，其實被上訴人劉文彬、王淑枝若認為遭跟監
      ，自得向法院主張權益，上訴人懷疑係被上訴人自導自演
      ，欲嫁禍上訴人，被上訴人怕提告反遭「誣告罪」，故僅
      在訴狀抗辯，企圖混淆視聽模糊焦點。又上訴人經營之產
      品為高經濟價值消費，但上訴人不分貧賤貴富，向來低調
      以對，卻引起被上訴人在網路鄙視看待，令上訴人深感委
      屈。被上訴人之商品在業界缺乏競爭力，靠造謠抹黑支撐
      ，莫怪遭消費者唾棄。
  (九)現任台北市副市長林建元夫人蘇琴珍女士曾於89年間書具
      感謝函，足證上訴人於80年代調理之藥膳已屬上流社會之
      臻品佳餚，甚至意外救活副市長原本病危母親，最後康復
      出院，創造業界頂級餐飲封號。又台中銀行已故創辦人陳
      希哲於93年底因罹患肝腫瘤吐血住院，家屬非常擔憂，透
      過前立法委員蔡鈴蘭、李登輝之媳婦張碧雲、市議員張宏
      年母親張寶盆等人合力推薦上訴人準備餐點及照顧陳希哲
      ，陳希哲果然於94年過年前平安出院。陳希哲為感謝上訴
      人對其照顧，特別於大年初四邀集國內政商大老介紹予上
      訴人認識，提供上訴人在政商界之遺愛。另命理師林正夫
      之媳婦坐月子，亦決定讓上訴人安排坐月子事宜。從而上
      訴人服務對象非富即貴，政商名流吃遍山珍海味，試吃當
      然以自家生產鮑魚、魚翅、燕窩，何需以栗子排骨？益證
      被上訴人劉文彬、王淑枝夫婦抗辯不實在。
  (十)被上訴人劉幼涵抗辯稱上訴人送餐之餐具祇有PP碗，然被
      上訴人張德源在原審99年7月30日之答辯狀附件6第2張圖
      片上，出現上訴人提出之膳魔師餐具，可見被上訴人張德
      源、劉幼涵抗辯不實。另好婆婆月子餐內部員工看不慣被
      上訴人張德源夫婦為節省6000元，竟在網路上抹黑上訴人
      ，主動提供證據，證明好婆婆月子餐在1餐中有3分之2係
      使用PP碗，被上訴人劉幼涵吃30天好婆婆月子餐會不知道
      ？再訴外人鮑佳蘭於99年9月16日在網路上發表之文章內
      容，亦證明美舒行之餐具有不銹鋼及日本膳魔師餐具。
(十一)被上訴人王淑枝、劉文彬、劉幼涵、張德源等4人故意貶
      抑上訴人之人格尊嚴與社會評價，具行為分擔和犯意連絡
      ，法律乃維護基本正義之工具，上訴人認被上訴人4人之
      行為並非可取，應受全民譴責。且憲法第11條明文保障言
      論自由權，但言論自由權以不能侵害他人權利為前提，言
      論自由領域不能過分輕率，主張言論自由之人，即必須為
      言論負責，方為捍衛言論自由之真諦。被上訴人4人故意
      斷章取義，以明知非事實之言論，透過網路造謠即是抹黑
      ，足堪認定。
(十二)上訴聲明：1、原判決廢棄。2、上開廢棄部分，被上訴人
      應連帶給付上訴人297060元，及自起訴狀繕本送達翌日起
      至清償日止按年息百分之5計算之利息。
二、被上訴人方面：
  (一)被上訴人劉幼涵部分：
      被上訴人劉幼涵主張及陳述除與原審判決記載相同者，茲
      引用外，並補稱：
   1、被上訴人否認曾說美舒行是外包公司，因被上訴人到台安
      醫院參加媽媽教室，有人在發DM，聽到有人這樣說，故被
      上訴人並未散布上開訊息。
   2、上訴人確有使用ＰＰ碗配送月子餐予被上訴人之事實，已
      為上訴人在原審承認，且其宣傳網頁亦有相關之記載。
   3、被上訴人在網路部落格記載上訴人經營之美舒行餐點非其
      自家所做部分，訊息來源為吉品一月子餐之雇員，並非被
      上訴人惡意憑空杜撰。
   4、上訴人經營之美舒行確為上訴人1人獨資經營，僅有工商
      登記而已，故被上訴人在網路部落格文章稱美舒行為1人
      公司，並無任何惡意使上訴人名譽受損之意思。
   5、上訴人於100年10月13日準備程序期日聲請訊問之證人張
      丙壬、林瑞昭等2人，其證述內容均與本案無關。
   6、上訴人在開庭時指稱被上訴人與好婆婆月子餐有合作對價
      關係，故在部落格文章惡意抹黑上訴人云云，被上訴人曾
      多次要求上訴人提出證據，但上訴人均未提出。又上訴人
      因被上訴人之部落格文章所受之損害為何，上訴人在原審
      及上訴審均未舉證以實其說。
   7、並聲明：如主文所示。
  (二)被上訴人張德源部分：
      被上訴人張德源主張及陳述除與原審判決記載相同者，茲
      引用外，並補稱：
   1、上訴人於100年7月12日開庭時曾表示美舒行有自己的廚房
      ，設在台中市○區○○○路58號3樓，但被上訴人曾向上
      開房屋之房東唐義超查證，表示上訴人最初僅承租2樓，
      且2樓並無廚房設備，後來曾租用3樓，但時間不確定。
   2、被上訴人前往美舒行時，接待說明者即為上訴人，並未看
      到美舒行之其他員工，且到醫院送3餐者亦為上訴人，即
      被上訴人自訂餐、電話連絡、送餐及收款，看到的都是上
      訴人1人。另被上訴人於妻子待產期間亦曾到其他月子中
      心詢問餐點等相關事項，瞭解月子中心之工作相當繁雜，
      需有業務與準媽媽們洽談承接案子、廚師料理餐點及外送
      原負責1日3次之餐點配送，甚至有些月子中心配有營養師
      與準媽媽們洽談，配合準媽媽之需求製作餐點等。故被上
      訴人有相當理由認為上訴人為1人公司，在網路部落格文
      章中提出自身疑問，並未妄下結論。尤其上訴人提及其提
      供到府免費洗嬰之服務，則上訴人需洽談案子、1天3次送
      餐、又提供到府洗嬰服務，被上訴人再聽到該說法，更有
      心證合理相信被上訴人之懷疑為真，絕非惡意捏造，何況
      被上訴人從未在文章中為任何肯定之結論。再有網友帳號
      Cherry即鮑佳蘭曾於99年3月26日發表文章「美舒月子餐-
      試吃心得分享」，文章內容中載有「另外服務人員好像只
      有老闆娘1個…」字句，亦遭上訴人向臺中地檢署提出刑
      事告訴，案號為99年度偵字第26636號。可見上訴人提供
      服務方式確有使消費者誤認之情事甚明。
   3、上訴人在原審已承認使用PP碗之餐具，而美舒行網站亦記
      載使用PP碗之餐具，且網路上也有人回應被上訴人之文章
      ，表示收受美舒行之餐食亦為PP碗。再者，被上訴人就美
      舒行及好婆婆之月子餐均有拍攝照片，美舒行都是PP碗，
      並無不鏽鋼碗，而好婆婆有不鏽鋼碗，被上訴人張德源的
      照片都有拍攝出來。
   4、上訴人開設美舒行為產婦提供產後餐點及相關服務，為商
      品販賣者及服務提供者，自為可受公評之事，被上訴人為
      消費者，在網路上書寫個人使用感想及提出評論，自為憲
      法第11條保障之言論自由權。又被上訴人本意為提供自身
      使用心得供其他準媽媽們參考，坐月子餐點對準媽媽及家
      人健康安全極為重要，被上訴人自無惡意及捏造任何虛偽
      事實陳述，當然有刑法第311條善意發表言論不罰之適用
      ，亦有司法院大法官會議釋字第509號解釋之適用，故被
      上訴人應無觸犯刑法第310條第1項誹謗罪之規定。
   5、並聲明：如主文所示。
  (三)被上訴人王淑枝部分：
      被上訴人王淑枝主張及陳述除與原審判決記載相同者，茲
      引用外，並補稱：
   1、上訴人主張被上訴人提出之收據係偽造，並稱被上訴人前
      往上訴人家中偷竊云云，上訴人應負舉證責任。另被上訴
      人之問卷單在原審已經核對過，從第1條至第14條均完全
      相同，請上訴人解釋說明，並提出其中央廚房地點及照片
      ，且請其僱用之廚師出庭，證明美舒行之餐點係自行製作
      ，再由上訴人員工出庭作證替上訴人送餐之事。
   2、上訴人主張其月子餐點係自行製作，何以上訴人送餐之餐
      袋裡面沒有標誌？
   3、並聲明：如主文所示。
  (四)被上訴人劉文彬部分：
      被上訴人劉文彬主張及陳述除與原審判決記載相同者，茲
      引用外，並補稱：
   1、被上訴人劉文彬、王淑枝經營之「吉品一月子餐」自94年
      8月17日起至97年2月28日止與上訴人之美舒行月子餐合作
      ，因上訴人無廚房設備及廚師，遂與被上訴人劉文彬、王
      淑枝配合，由上訴人負責與客戶面談、試吃，及收取3000
      元定金及尾款，並由吉品一月子餐每日早、中、晚3次送
      餐。最初上訴人每日抽回扣金50元，嗣上訴人稱週轉不靈
      ，回扣金遂由每日50元、100元、150元、200元往上調整
      。另訴外人鐘苡瑄小產，其夫在網路上看到美舒行網頁而
      與上訴人聯絡訂餐，自97年2月18日起至同年月28日共10
      日，餐費12000元，由上訴人收取及開立美舒行之收據後
      ，被上訴人劉文彬祇收到餐費定金3000元，尾款7000元遭
      上訴人侵佔，此有未收尾款7000元之收據1紙足證。被上
      訴人認為同業合作係互信互利，仲介外包公司怎可侵吞餐
      費？菜錢、油資及工資均由吉品一先行支出，甚至訴外人
      鐘苡瑄於10天送餐完後皆認識吉品一送餐人員。事後被上
      訴人劉文彬、王淑枝於送餐結束後前往上訴人處收尾款
      7000元，上訴人在辦公室內緊閉門窗不予理會，第2次被
      上訴人王淑枝則請警察陪同前去收餐費，仍無結果。被上
      訴人劉文彬、王淑枝每日天未亮便起床工作，製作月子餐
      ，上訴人卻侵吞他人辛苦工作之7000元餐費，進而在本件
      訴訟復要求被上訴人等再給付298560元，此等行徑簡直喪
      盡天良。另第2家與上訴人合作之月子餐為「月饌月子餐
      」，負責人為訴外人杜靜芬，但因上訴人向月饌月子餐要
      求回扣更高，故由上訴人自行每日3次送餐，被上訴人劉
      幼涵即是上訴人自行面談、試吃、簽約及送餐之客戶。第
      3家與上訴人合作之月子餐為「蘇阿姨月子餐」。
   2、被上訴人劉文彬、王淑枝懷疑上訴人於吉品一的3餐送餐
      時間，跟蹤在餐車後面以手機拍照，並在網路上發表對吉
      品一用機車送餐，東西發霉等攻擊同行言論，使吉品一生
      意直落千丈。然上訴人送餐也是利用機車，同業安琪兒、
      好婆婆基於成本之油價考量，亦是利用機車送餐。
   3、上訴人若否認曾與被上訴人之吉品一月子餐合作之事實，
      請上訴人提出：(1)94年至100年間設置中央廚房之證明。
      (2)上訴人僱用之廚師到庭作證確實曾在上揭中央廚房製
      作月子餐點。(3)94年至100年間，上訴人僱用員工之每年
      、每月勞健保證明、員工之綜合所得稅薪資扣繳憑單。另
      請上訴人說明：(1)何以吉品一與美舒行之問券單內容及
      字體均全部相同？(2)為何持有小產調理餐收據1紙，其上
      蓋有美舒行店章及私人印章等？
   4、證人謝政嘉訂餐時試吃之餐點，係由被上訴人經營之吉品
      一提供，燉湯為栗子燉排骨。上訴人若有客戶試吃需求時
      ，就會先以電話與被上訴人聯繫，請被上訴人烹煮好送去
      ，讓上訴人提供客戶試吃及面談接洽。至上訴人主張被上
      訴人劉文彬誤闖3樓禁區云云，實際係上訴人帶被上訴人
      劉文彬去參觀，於97年2月間當時上訴人表示僅承租2樓做
      為辦公室，準備要承租3樓，才帶被上訴人劉文彬上3樓，
      而當時看到的3樓乃是空房。
   5、上訴人雖稱專做以鮑魚、魚翅、燕窩、雪蛤為食材之月子
      餐，但鮑魚、魚翅並非被上訴人張德源夫妻當時向上訴人
      預訂之餐點，因為他們祇訂住院月子餐3天而已，並未訂
      鮑魚及魚翅之餐點，而且當時送餐也是上訴人親自1天3次
      送餐。
   6、並聲明：如主文所示。
三、兩造不爭執事項：
  (一)上訴人經營美舒行，其DM記載「美舒坐月子餐外送服務」
      特色：
   1、凡訂購居家餐的產婦，即享有專業護理師免費到府嬰兒沐
      浴並健康指導。(免費服務的天數依訂餐的天數，訂1天送
      洗1天，限訂餐當天有效）
   2、現煮現送，以PP碗或日本膳魔師的耐高溫保溫餐盒包裝，
      免除您微波的不便，及接受過多輻射的危害。
   3、訂餐前先填寫問卷，由護理師提供諮詢服務，再由中醫師
      把脈、營養師、料理師，針對個人的體質做階段性的調理
      及口味偏好，送餐到府滿足您的獨特性。
   4、免費坐月子餐試吃(請事先預約每人限1次)。
   5、長期在長榮桂冠酒店邀請名醫演講並提供鮑魚、魚翅、燕
      窩、雪蛤養生特餐，讓尊貴的您，體驗「六星級」服務(
      每人限1次)。
   6、獨家提供鮑魚、魚翅、燕窩坐月子餐服務。
   7、本公司採用的米酒及米酒水，由公賣局出品，保障您的飲
      食安全。
  (二)上訴人與訴外人唐義超於97年1月31日簽訂房屋租賃契約
      書，第1條：「房屋所在地及使用範圍台中市北屯區○○
      ○路58號2樓3樓。」第2條：「租賃期限：甲乙雙方洽定
      願意訂為貳年。自97年2月1日起，至99年1月31日止。」
  (三)訴外人唐義超於100年8月19日具狀稱：「……1、鄭珮萍
      小姐租賃忠太西路58號之實際情況為：94.2.1～97.1. 31
      租2 F作為月子中心。97.2.1～97.7.31租2、3 F為月子中
      心。97.8.1.～98.9祇租2F作為月子中心。2、承租2F為月
      子中心辦公室，本人去收租金時，有看到他請員工1人在
      辦公。3、租3F時，鄭小姐稱要擴大月子中心，及做廚房
      用，唯承租期間，本人未曾上3F看。爾後，稱生意不如理
      想，才又退3F的房子。」等語。
  (四)被上訴人王淑枝、劉文彬、劉幼涵、張德源等4人被訴妨
      害名譽案件，業經臺中地檢署檢察官於100年8月25日以99
      年度偵字第19454號、100年度偵字第8559號、100年度偵
      字第12326號案件偵查終結，已為不起訴處分在案。
四、兩造爭執事項：
    上訴人依據民法第184條侵權行為法律關係請求被上訴人賠
    償所受損害，是否有據？即被上訴人下列言論是否侵害上訴
    人之名譽權？
  (一)被上訴人劉幼涵、張德源在網路部落格文章指稱美舒行為
      1人公司？
  (二)被上訴人劉幼涵、張德源在網路部落格文章指稱美舒行送
      餐之餐具使用ＰＰ碗，不具保溫效果？
  (三)被上訴人劉文彬、王淑枝指稱美舒行之月子餐點並非自己
      製作？
五、法院之判斷：
    查當事人主張有利於己之事實者，就其事實有舉證之責任，
    民事訴訟法第277條本文設有明文。又民事訴訟如係由原告
    主張權利者，應先由原告負舉證之責，若原告先不能舉證，
    以證實自己主張之事實為真實，則被告就其抗辯事實即令不
    能舉證，或其所舉證據尚有疵累，亦應駁回原告之請求( 參
    見最高法院17年上字第917號判例意旨)。另請求履行債務之
    訴，除被告自認原告所主張債權發生原因之事實外，應先由
    原告就其主張此項事實，負舉證之責任，必須證明其為真實
    後，被告於其抗辯事實，始應負證明之責任，此為舉證責任
    分擔之原則(參見最高法院43年台上字第377號判例意旨)。
    經查：
  (一)次按民法第184條第1項規定：「因故意或過失，不法侵害
      他人之權利者，負損害賠償責任。故意以背於善良風俗之
      方法，加損害於他人者亦同。」民法第195條第1項規定：
      「不法侵害他人之身體、健康、名譽、自由、信用、隱私
      、貞操，或不法侵害其他人格法益而情節重大者，被害人
      雖非財產上之損害，亦得請求賠償相當之金額。其名譽被
      侵害者，並得請求回復名譽之適當處分。」又前開民法第
      184條第1項前、後段規定為相異之侵權行為類型。關於保
      護之法益，前段為權利，後段為一般法益。關於主觀責任
      ，前者以故意過失為已足，後者則限制須故意以背於善良
      風俗之方法加損害於他人，2者要件有別，請求權基礎相
      異，訴訟標的自屬不同(參見最高法院80年度台上字第
      3760號判決意旨)。此即民法第184條規定係調和「行為自
      由」和「保護權益」等2個基本利益，區別不同之權益保
      護，而組成侵權行為責任體系。被侵害者係他人權利時，
      祇要加害人具有故意或過失，即應依民法第184條第1項前
      段負損害賠償責任。其被侵害者，非屬權利時，須加害行
      為係出於故意背於善良風俗方法(第184條第1項後段)，或
      違反保護他人之法律(第184條第2項)時，被害人始得請求
      損害賠償。再司法院大法官會議釋字第509號解釋文：「
      言論自由為人民之基本權利，憲法第11條有明文保障，國
      家應給予最大限度之維護，俾其實現自我、溝通意見、追
      求真理及監督各種政治或社會活動之功能得以發揮。惟為
      兼顧對個人名譽、隱私及公共利益之保護，法律尚非不得
      對言論自由依其傳播方式為合理之限制。刑法第310條第1
      項及第2項誹謗罪即係保護個人法益而設，為防止妨礙他
      人之自由權利所必要，符合憲法第23條規定之意旨。至刑
      法同條第3項前段以對誹謗之事，能證明其為真實者不罰
      ，係針對言論內容與事實相符者之保障，並藉以限定刑罰
      權之範圍，非謂指摘或傳述誹謗事項之行為人，必須自行
      證明其言論內容確屬真實，始能免於刑責。惟行為人雖不
      能證明言論內容為真實，但依其所提證據資料，認為行為
      人有相當理由確信其為真實者，即不能以誹謗罪之刑責相
      繩，亦不得以此項規定而免除檢察官或自訴人於訴訟程序
      中，依法應負行為人故意毀損他人名譽之舉證責任，或法
      院發現其為真實之義務。就此而言，刑法第310條第3項與
      憲法保障言論自由之旨趣並無牴觸。」(下稱第509號解釋
      意旨)。準此，第509號解釋意旨雖僅論述憲法第11條言論
      自由與刑法第310條誹謗罪規定之利益調整，但該號解釋
      意旨揭示之「真實惡意原則」，於民事法律亦應有其適用
      。此從保障言論自由乃促進多元社會正常發展，實現民主
      社會應有價值，不可或缺之手段；但因一般人往往將事實
      陳述混雜部分個人意見之表達，如將事實陳述混合意見表
      達之評論，縱用語略有失當，而稍過於聳動或激情，仍應
      儘量予以包容，以實現民主社會之價值。至於名譽權旨在
      維護個人主體性及人格之完整性，為實現人性尊嚴所必要
      ，2者之重要性難分軒輊，在法的實現過程中應力求2者保
      障之平衡。故侵害名譽權而應負侵權行為損害賠償責任者
      ，須以行為人意圖散布於眾，故意或過失詆毀他人名譽為
      必要，如此始有使他人之名譽在社會之評價受到貶損之虞
      。在發表言論之過程中，應賦予個人較大之對話空間，倘
      行為人基於確信之事實，申論其個人之意見，自不構成侵
      權行為，以免個人之言論受到過度箝制，動輒得咎，背離
      民主社會之本質。再解讀爭議性言詞時，除不得任意匿飾
      增刪外，應綜觀該言詞之全文，以免失真，要屬當然。
  (二)上訴人主張被上訴人劉幼涵、張德源曾於網路部落格文章
      記載：上訴人配送食物餐具並非以不鏽鋼、日本膳魔師保
      溫餐具，而是PP碗，不具保溫效果；美舒行之月子餐點非
      自家所做；美舒行是1人公司等內容乙節，固為被上訴人
      劉幼涵、張德源所不爭執，惟以上情抗辯，並稱關於美舒
      行月子餐點非自家所做內容之來源為被上訴人王淑枝、劉
      文彬2人等語。是被上訴人4人所為上開內容之傳述是否構
      成對上訴人名譽權之「不法」侵害？茲分別說明如次：
   1、上訴人主張其配送月子餐之餐具是使用不鏽鋼及日本膳魔
      師保溫餐具盛裝，並非使用ＰＰ碗等語，固據其在本院準
      備程序期日及言詞辯論期日多次當庭提出上開餐具供參，
      然依上訴人提出「美舒頂級到府坐月子中心」之網頁資料
      ，其中「美舒坐月子餐外送服務」之「我們的特色」第2
      點明確記載「現煮現送，以PP碗或日本膳魔師的耐高溫保
      溫餐盒包裝，免除您微波的不便，及接受過多輻射的危害
      」等字句，亦為上訴人自承在卷(參見100年7月12日準備
      程序筆錄第5頁)，則上訴人既自承送餐之餐具確有部分使
      用ＰＰ碗之事實，被上訴人劉幼涵、張德源在網路部落格
      文章關於此部分之陳述即屬有據，並無虛構不實之情事。
      況被上訴人劉幼涵、張德源曾向上訴人訂購住院月子餐，
      即為上訴人之客戶，此從被上訴人劉幼涵、張德源2人提
      出上訴人配送月子餐以PP碗盛裝之相片3紙亦可獲得印證
      （參見原審卷，99年7月30日書狀附件5、6)。又上訴人在
      原審99年8月30日言詞辯論期日亦自承：「因為有些客戶
      要求使用PP碗，我送給被告(劉幼涵)的餐點只有最後1次
      是使用PP碗，……」等語明確，益見上訴人經營美舒行配
      送予被上訴人劉幼涵月子餐之餐具確有使用PP碗盛裝乙節
      應為事實甚明。故被上訴人劉幼涵、張德源2人在網路部
      落格文章評論以PP碗盛裝餐點較以不鏽鋼、日本膳魔師保
      溫餐具盛裝者不具保溫效果等語，自屬其等2人親身經歷
      之事實，並非憑空杜撰，且合於一般社會客觀事實之評價
      ，即無不法可言。
   2、被上訴人劉幼涵、張德源曾在網路部落格文章指稱上訴人
      經營之美舒行為1人公司乙節，雖為上訴人所否認，主張
      訴外人陳淑英、張宋執銘、蔡雪芬、王培鈴、張燕鳳、周
      可珮、林美玉等人先後受僱於上訴人，分別擔任業務、送
      餐、到府服務、行政及市場調查等工作，並提出本院臺中
      簡易庭98年度中簡字第2545號刑事簡易判決(陳淑英部分)
      、臺中地檢署98年度偵續字第336、337號起訴書(張宋執
      銘部分)、刑事告訴狀(蔡雪芬、張燕鳳、周可珮部分)及
      刑事再議聲請狀(王培鈴部分)等為證，且聲請訊問上開證
      人，而本院亦於100年8月11日準備程序期日訊問證人蔡雪
      芬，經到庭具結後證稱：「我曾受僱於上訴人，到澄清、
      臺中榮總、中國、新亞東、中山、美村、林新等醫療院所
      辦理媽媽教室活動，調查懷孕媽媽產後訂月子餐之意願。
      當時公司與我同期有1個叫書鳳，工作性質相同，另有1個
      內勤工讀生，負責輸入資料。」等語明確，故上訴人主張
      其經營之美舒行另有僱用員工乙事，應屬可信。然被上訴
      人劉幼涵、張德源等2人認定美舒行為1人公司，乃以其等
      向上訴人之美舒行訂住院月子餐，從面談、試吃、送餐及
      收款等工作均由上訴人親自為之乙節為其依據，而上訴人
      在原審及本院審理時亦不否認其親自為被上訴人劉幼涵送
      餐之事實(參見原審99年8月30日言詞辯論筆錄第2頁)，則
      被上訴人劉幼涵、張德源2人在上開期間並未發現上訴人
      有僱用其他員工，遂認為上訴人經營之美舒行為1人公司
      ，在客觀上顯係基於合理之懷疑，且有所本，絕非捏造虛
      構。況上訴人在原審復自承美舒行係上訴人1人獨資經營
      ，僅辦理工商登記，並未設立公司登記等語(參見原審99
      年9月20日言詞辯論筆錄第1頁)，亦有美舒行商業登記基
      本資料1紙在卷可憑。是美舒行既為上訴人1人獨資經營，
      此與1人獨資設立公司經營之「1人公司」無異，在客觀上
      係表彰該組織、團體、機構之構成員僅為1人而已，故被
      上訴人劉幼涵、張德源2人在網路部落格文章評論美舒行
      為「1人公司」，要屬中性之評價，並不涉及以不實之文
      字誹謗上訴人，或有何不法侵害上訴人名譽權之情事。
   3、被上訴人劉幼涵、張德源在網路部落格文章指稱上訴人經
      營之美舒行月子餐點非自家製作乙節，其訊息來源為被上
      訴人王淑枝、劉文彬2人，亦為被上訴人王淑枝、劉文彬2
      人一致不爭執，而其等2人散布上開訊息，乃以上訴人經
      營美舒行使用之月子餐點，係與其等2人經營之吉品一月
      子餐合作，且由吉品一月子餐代工製作及送餐等情，並提
      出其等2人經營之吉品一月子餐之問卷單(95年10月25日)
      、美舒行使用之問卷單(96年11月5日)及美舒行開立之免
      用統一發票收據各1紙在卷可稽。至上訴人雖否認上情，
      並以美舒行之月子餐係以鮑魚、魚翅、燕窩、雪蛤為主軸
      ，被上訴人劉文彬已表明根本沒煮過，自不可能為上訴人
      代工；另上訴人設在台中市○區○○○路58號2樓租住處
      曾於97年4月12日發生竊案，可能與被上訴人劉文彬夫妻
      有關，否則如何可能取得與美舒行雷同之客戶名單及問卷
      單云云。然上訴人經營之美舒行月子餐即使係以鮑魚、魚
      翅、燕窩、雪蛤等高級食材為主軸，但上訴人仍然有供應
      一般食材之月子餐點給客戶，此從被上訴人劉幼涵向上訴
      人訂製之住院月子餐並非使用鮑魚、魚翅、燕窩、雪蛤等
      高級食材可知，否則上訴人如何能供應一般食材之月子餐
      點？又依被上訴人劉文彬、王淑枝2人提出之前揭2紙問卷
      單內容，從第1項-客戶資料、第2項-月子餐方式、第3項-
      產婦忌食、第4項-預付定金、第5項-菜單內容(含1.燉品
      、2.雞肉、3.魚類、4.其他、5.貝類、6.青菜類、7.季節
      水果(晚餐)、8. 1日6餐、9.飲品、10.甜點、11.全酒料
      理、12.免費洗嬰服務、13.滿月贈嬰兒服衣套紀念、14.
      自然產、剖婦產、15.送餐方式、16.送餐時間、17.點心
      類、18.早餐)等完全相同。另依被上訴人劉文彬、王淑枝
      2人提出之美舒行開立之免用統一發票收據，其上確有美
      舒行之店章及上訴人之私章，上訴人雖主張其店內曾於97
      年4月間失竊，店章可能遭盜蓋乙事，惟上訴人之美舒行
      店內縱使確有失竊之情事，但是否為被上訴人劉文彬、王
      淑枝所為，並無積極證據足以證明，純屬上訴人之臆測而
      已，且上訴人當時究竟失竊之財物為何，亦未提出任何證
      明文件，上訴人自應就前開收據之美舒行店章及上訴人私
      章係遭盜蓋之有利於己事實負舉證責任，詎上訴人自原審
      起訴後迄至本院言詞辯論終結前均未舉證以實其說，上訴
      人此部分之主張即難遽信。況本院依被上訴人劉文彬之聲
      請於100年8月11日準備程序期日訊問證人謝政嘉(即鐘苡
      瑄之夫)，經其具結後證稱：「97年2月13日我和我太太鐘
      苡瑄曾向上訴人訂製小產之月子餐點，尚時訂10天，每天
      1200元，10天共12000元，我當時是付現金，上訴人有開
      立收據給我，其上蓋有美舒行之店章及上訴人私章，訂餐
      後每天3次送餐都是由被上訴人劉文彬、王淑枝夫妻輪流
      送餐，10天有確實送完，但該餐點是何人煮的，我不清楚
      。當時訂餐地點在忠太西路某處2樓，我是向上訴人表明
      要訂小產餐點，並未指定食材。」等語屬實，而上訴人對
      證人謝政嘉當庭提出之訂餐收據之真正並不爭執，僅表示
      對證人何時訂餐已無印象等語(參見該日準備程序筆錄第8
      頁至第12頁)。據此可知，上訴人經營之美舒行與被上訴
      人劉文彬、王淑枝經營之吉品一月子餐應有合作關係，且
      係由吉品一月子餐為美舒行代工製作餐點，否則被上訴人
      劉文彬、王淑枝應不可能取得與美舒行完全相同之問卷單
      ，亦不可能發生證人謝政嘉、鐘苡瑄夫妻向上訴人訂餐，
      卻由被上訴人劉文彬、王淑枝代為履行送餐責任之情事，
      上訴人就上揭各情復無法提出合理之說明，本院審酌卷內
      之證據資料，應認被上訴人劉文彬、王淑枝2人之抗辯為
      可採。從而，被上訴人劉文彬、王淑枝2人散布上開訊息
      內容，係本於其等2人之吉品一月子餐與上訴人之美舒行
      合作代工製作月子餐點之經驗而發表之言論，被上訴人劉
      幼涵、張德源2人在網路部落格文章中引述被上訴人劉文
      彬、王淑枝2人之上開訊息內容，被上訴人4人在主觀上應
      無故意詆譭上訴人名譽之不法意思，尚難認被上訴人4人
      之行為涉有不法侵害上訴人名譽權之情事。
六、綜上所述，被上訴人劉幼涵、張德源2人在網路部落格文章
    記載上訴人配送月子餐具並非不鏽鋼及日本膳魔師保溫餐具
    ，而是PP碗，並批評不具保溫效果，及上訴人經營之美舒行
    為1人公司部分，乃係其等2人基於親身經驗之事實所為之陳
    述，而就美舒行之月子餐點並非自家所做部分，其訊息來源
    係基於被上訴人王淑枝、劉文彬2人之告知。又被上訴人王
    淑枝、劉文彬2人散布該項訊息，亦係其等2人經營吉品一月
    子餐與上訴人經營美舒行月子餐之合作經驗而陳述過去存在
    之事實，且從被上訴人王淑枝、劉文彬2人提出2家月子餐完
    全相同之問卷單、上訴人之美舒行曾與吉品一月子餐交易之
    免用統一發票收據，及證人謝政嘉之證述，益可證明被上訴
    人王淑枝、劉文彬散布上開訊息並非虛構甚明。從而，被上
    訴人劉幼涵、張德源2人在網路部落格文章發表之言論，及
    被上訴人王淑枝、劉文彬2人對外散布之上開訊息，既均係
    本於其等4人親身經歷之事實與經驗而為陳述，縱令被上訴
    人4人所陳述者並非事實之全貌，或因遣詞用句不盡精確，
    但因被上訴人4人所述在客觀上即有所本，在主觀上即欠缺
    詆譭上訴人名譽之不法犯意，並參照前揭第509號解釋意旨
    揭示之「真實惡意原則」，被上訴人4人所述各節尚屬憲法
    第11條保障言論自由之範圍，自無構成民法第184條第1項侵
    權行為之餘地。是上訴人不察上情，猶依民法侵權行為規定
    請求被上訴人4人連帶賠償所受損害297060元，及自起訴狀
    繕本送達翌日起至清償日止按年息百分之5計算之遲延利息
    ，均無理由，應予駁回。原審判決基於同一法律上之理由，
    而為上訴人全部敗訴之判決，尚無違誤。上訴意旨指摘原審
    判決全部為不當，求予廢棄改判，為無理由，自應由本院駁
    回上訴人之上訴。
七、本件事證已臻明確，兩造其餘攻擊防禦方法及所舉證據資料
    ，核與本件判決所得心證及結果均不生影響，毋庸逐一論述
    ，附此敘明。
參、結論：本件上訴為無理由，依民事訴訟法第436條之1第3項
    、第449條第1項、第78條，判決如主文。
中    華    民    國     100   年    11    月    25   日
              民事第三庭   審判長法  官  顏世傑
                                 法  官  高英賓
                                 法  官  林金灶
以上正本係照原本作成。
本件判決不得上訴。
中    華    民    國     100   年    11    月    25   日
                                  書記官  蕭榮峰